臺灣高等法院刑事判決
108年度原上易字第50號
上  訴  人  
即  被  告  蔡孟修  
選任辯護人  呂立彥律師
(法扶律師)            
上列上訴人因竊盜等案件，不服臺灣宜蘭地方法院108年度原易
字第7號，中華民國108年8月7日第一審判決（起訴案號：臺灣宜
蘭地方檢察署107年度偵字第1390號），提起上訴，本院判決如
下：
    主  文
原判決撤銷。
蔡孟修無罪。
    理  由
一、公訴意旨略以：被告蔡孟修與真實姓名年籍不詳之男子共同
    意圖為自己不法之所有，基於竊盜之犯意聯絡，於民國105
    年10月1日凌晨某時，駕駛友人林子傑(所涉竊盜罪嫌，另行
    通緝)之車號00-0000號自用小客車前往宜蘭縣○○鎮○○路0段0
    00號1樓劉一貴經營之「○○洗衣店」，由該真實姓名年籍不
    詳之男子在店外把風，蔡孟修於同日5時13分許步入店內，
    持客觀上足供兇器使用之不詳工具撬開放在該洗衣店內之儲
    值機，拉出儲值機內之錢箱(內有現金約新臺幣<下同>1500
    元至2000元)，並扯斷與錢箱相連之電線，而於同日5時18分
    許竊取錢箱得手，渠等隨即駕車逃離現場。嗣告訴人劉一貴
    於105年10月1日7時30分許發現遭竊，調閱監視錄影畫面，
    並報警處理，而查悉上情，認被告涉犯刑法第321條第1項第
    3款之攜帶兇器竊盜罪、第354條之毀損罪嫌等語。
二、按犯罪事實應依證據認定之，無證據不得認定犯罪事實；不
    能證明被告犯罪或其行為不罰者，應諭知無罪之判決，刑事
    訴訟法第154 條第2 項、第301 條第1 項定有明文。是如未
    能發現相當證據，或證據不足以證明，自不能以推測或擬制
    之方法，以為裁判之基礎；認定犯罪事實所憑之證據，雖不
    以直接證據為限，間接證據亦包括在內，然而無論直接或間
    接證據，其為訴訟上之證明，須於通常一般之人不致有所懷
    疑，而得確信其為真實之程度者，始得據為有罪之認定；認
    定不利於被告之事實，須依積極證據，苟積極證據不足為不
    利於被告事實之認定時，即應為有利於被告之認定，更不必
    有何有利之證據。又按前揭所謂證據，係指足以證明被告確
    有犯罪行為之積極證據而言，該項證據須適於為被告犯罪之
    證明者，始得採為斷罪之資料（最高法院69年台上字第4913
    號判例意旨參照）。復按認定犯罪事實所憑之證據必須達於
    一般人均可得確信其為真實之程度，而無合理之懷疑存在時
    ，始得據為被告有罪之認定，倘若犯罪事實之證明尚未達此
    一程度，仍有合理之懷疑存在，則應為被告有利之推定，仍
    不能遽為被告有罪之判斷。是被告否認犯罪事實所持之辯解
    ，縱屬不能成立，仍非有積極證據足以證明其犯罪行為，不
    能據為有罪之認定理由（最高法院30年上字第1831號判例、
    76年台上字第4986號判例、91年度台上字第39號判決意旨參
    照）。另按檢察官就被告犯罪事實，應負舉證責任，並指出
    證明之方法，刑事訴訟法第161 條第1 項定有明文。是檢察
    官對於起訴之犯罪事實，仍應負提出證據及說服之實質舉證
    責任，倘其所提出之證據，不足為被告有罪之積極證明，或
    其指出證明之方法，無從說服法院以形成被告有罪之心證，
    基於無罪推定之原則，自應為被告無罪判決之諭知（最高法
    院92年台上字第128 號判例意旨參照），亦即檢察官於訴訟
    上所負之舉證責任，必須說服法院至確信、無合理之懷疑其
    主張可能為不實的程度，始盡舉證責任，如經檢察官之舉證
    ，法院對犯罪要件之該當仍有合理之存疑時，法院即應宣判
    被告無罪。
三、公訴意旨認被告涉嫌前揭攜帶兇器竊盜罪、毀損罪嫌，無非
    係以被告於警詢及偵查中之供述、證人即告訴人劉一貴於警
    詢及偵查中之證述、證人李懷祖於警詢及偵查中之證述、證
    人林子傑於警詢時之證述、證人林懷傑於偵查中之證述及「
    ○○洗衣店」監視錄影畫面光碟及翻拍照片等為其主要論據。
四、訊據被告矢口否認有何竊盜犯行，辯稱：於105年10月1日當
     天林子傑、李懷祖及李懷傑沒有地方住，突然說要找我，
     我說好，但我人在家，我沒有去偷等語。經查：
  ㈠告訴人劉一貴所經營位於宜蘭縣○○鎮○○路0段000號1樓之「○○
    洗衣店」，於105年10月1日5時13分許，遭2名真實姓名年籍
    均不詳之男子駕駛車牌號碼00-0000號自用小客車前來，由
    真實姓名年籍不詳之1名男子在店外把風，另名真實姓名年
    籍不詳之男子步入店內，持客觀上足供兇器使用之不詳工具
    撬開放在該洗衣店內之儲值機，拉出儲值機內之錢箱(內有
    現金約新臺幣<下同>1500元至2000元)，並扯斷與錢箱相連
    之電線，而於同日5時18分許竊取錢箱得手之事實，業據證
    人即告訴人劉一貴於警詢及偵查中指證歷歷（見宜蘭縣政府
    警察局羅東分局偵查卷宗<下稱警卷>第1至4頁、107年度偵
    字第1390號偵查卷宗<下稱偵查卷>第81頁），並有監視器錄
    影畫面、路口影像照片及原審當庭勘驗監視畫面等資料在卷
    可稽（見警卷第9至16、25至28、31至43頁及原審卷㈡第185
    至190頁），此部分事實，應堪認定。
  ㈡證人李懷祖先於警詢中證述：監視器錄影畫面中坐在該店騎
    樓外椅子上的男子不是我本人，我也不知道臉戴口罩及身背
    綠色背色之男子是不是蔡孟修，我沒有與林子傑、蔡孟修共
    同在宜蘭縣內犯任何案件，我沒有向林子傑借過車等詞（見
    警卷第21頁），後於同日警詢中證稱：當時確實是林子傑開
    車從烏來載我與我哥哥李懷傑與另外兩名女性友人共6人，
    先開車載我們到蔡孟修租屋處，然後林子傑自己再開車前往
    宜蘭縣○○鎮○○路載蔡孟修，當時我記得林子傑與蔡孟修到早
    上將近天亮時才返回蔡孟修租屋處，又監視器畫面是林子傑
    平時所使用車輛無誤，另警方提示監視器錄影畫面中，坐在
    洗衣店外面穿著白綠相間短袖上衣、灰色長褲、面戴口罩、
    黑色布鞋，等待並把風的人是林子傑本人，另名穿著白色長
    袖帽T（背後有數字30）、臉戴口罩、身背綠色背包入洗衣
    店行竊的人是蔡孟修等詞（見警卷第21至22頁）；其於107
    年10月18日之偵查中供述：警卷第35、36頁翻拍照片中進入
    店內的人是誰我看不清楚，不知道是誰，我也不知道坐在椅
    子的人是誰，我沒有去該店，反正不是我就是，那天車子是
    林子傑與蔡孟修開去，但我不知道他們要去何處，當時我人
    在蔡孟修的租屋處等詞（見偵查卷第110頁）；其於107年11
    月8日偵查中供述：我沒有去竊盜，又警卷第34至36、38頁
    翻拍照片中之人身材很像蔡孟修，但我不確定是不是他，因
    為他平常會穿內搭褲，但我不確定蔡孟修有無綠色背包及白
    色衣服，警卷第30頁翻拍照片中坐在椅子上的是林子傑，那
    天我沒有跟林子傑借車，而且林子傑有跟蔡孟修一起出去等
    詞（見偵查卷第133至134頁）；其於審理中具結證稱：我、
    我哥哥、林子傑及女朋友於105年10月1日有從烏來一同到宜
    蘭找蔡孟修，去了蔡孟修家後，我沒有再出門，沒有跟林子
    傑借車，警卷第23、30及37頁翻拍照片中坐在洗衣店椅子上
    的男子不是我，應該是林子傑，至於警卷23、31至43頁翻拍
    照片中戴口罩、身穿白色長袖帽T、身背綠色背包、運動短
    褲及內搭黑色緊身褲之男子不是我，我不知道是誰，畫面中
    的人包那麼密，看不出來等語（見原審卷㈡第199至205頁）
    ，由證人李懷祖之上開證詞，顯見其就進入店內之男子究竟
    為何人乙節前後證述不一致，其之證詞，已難遽信。
  ㈢證人李懷傑於偵查中證述：我是林懷祖的哥哥，又住在蔡 孟
     修住處1個禮拜，沒有聽過他們去宜蘭洗衣店偷竊，警卷第
     34至36、38、41、42照片很明顯就是蔡孟修，他的動作我
     一看就是他，警卷第37頁照片我覺得比較像林子傑，另李
     懷祖很聰明，知道自己很多條竊盜，不會再去偷，我要強
     調到10月底之前，我跟我弟都在烏來，所以不是我跟我弟
     犯的，但蔡孟修有無這件白色帽T及綠色背包我不知道，另
     我們都是山老鼠，如果穿普通的長褲，會被鉤破，所以我
     們都穿內搭褲比較不被鉤，也比較輕鬆等詞（見偵查卷第1
     58至159頁）；其於原審審理中具結證陳：105年9月30至10
     5年10月1日這段時間，我有從烏來到宜蘭，這期間我跟蔡
     孟修在一起，是朋友開車載我、我弟第、兩個女生一起來
     宜蘭，偵查中我看照片說看動作就知道是蔡孟修，因我們
     之前有森林法的案件，有一起去拿木頭，蔡孟修的穿著跟
     動作都一樣，我是依照過去的經驗推測的，另坐在洗衣店
     外椅子上的男子不是我，是林子傑等詞（見原審卷㈡第207
     至210頁），則由證人李懷傑上開證詞，其雖指認進入店內
     行竊之人應該是被告，然其於審理中亦證稱係以經驗推測
     ，是自難以其推測之詞，逕斷進入店內行竊之人確實為被
     告之情。 
  ㈣證人林子傑於警詢中證述：我有一部福特自小客車，號牌是U
     4-1806，又於105年10月1日凌晨1、2時，從新北烏來開前
     述車輛搭載李懷祖、李懷傑及2個女性朋友到宜蘭縣○○鎮○○
     路蔡孟修的租屋處，然後李懷祖在3至4時許，向我借車，
     我在蔡孟修的租屋處等，直到105年10月1日早上7點多時，
     李懷祖將車還給我，又李懷祖向我借車時，沒告訴我理由
     ，我記得是李懷祖與蔡孟修一起開我的車出去，警方提示
     的監視器畫面中車是我的沒錯，但這人不是我，身背綠色
     背包、黑色緊身褲的男子是蔡孟修，在洗衣店外坐在鐵椅
     處戴口罩及把風之人是李懷祖，又當時就是蔡孟修及李懷
     祖借我的車，而且從穿著及外觀特徵等，我確定進入行竊
     的人是蔡孟修，在外把風的是李懷祖等詞（見警卷第6至7
     頁），互核證人林子傑、李懷祖、李懷傑之上開證詞，可
     知其等就「李祖懷有無借車外出」、「在店外椅子上之人
     為何人」等節互生齟齬。惟徵之李懷祖與李懷傑為兄弟，
     無法排除其等為彼此脫免自身刑責而為互相掩飾及不實證
     詞之可能，而林子傑為上開車輛是所有人，亦難期待其供
     述不利於己之證詞，是其等之證詞，均尚須補強證據。雖
     其等均證述進入店內行竊之人為被告云云，然觀之監視器
     翻拍照片中進入店內行竊之人並未拍攝到臉部特徵，至證
     人林子傑稱蔡孟修穿黑色緊身褲，所以照片中之人為蔡孟
     修，已於前述，但證人李懷傑偵查中證稱，他們都穿內搭
     褲較不會被鉤破之情，亦於前述，自難僅以身穿內搭褲推
     測照片之人為何人至明。
  ㈤綜上所述，被告是否涉犯上開竊盜、毀損犯行，仍有合理懷
     疑。從而，公訴意旨就所指被告之竊盜、毀損犯行，所提
     證據尚存合理之懷疑，尚未達通常一般人均不致有所懷疑
     ，而得以確信其為真實之程度，自難以公訴意旨所指竊盜
     、毀損之罪責相繩。此外，復查無其他積極證據足資證明
     被告確有公訴意旨所指之竊盜、毀損犯行，揆諸前揭規定
     及說明，應認公訴意旨所指被告竊盜、毀損之犯行，尚屬
     無法證明，依法自應為被告無罪之諭知。
五、原審未察，遽為被告有罪判決，尚有違誤，被告上訴否認犯
    罪，為有理由，應由本院將原判決撤銷，諭知被告無罪判決
    如主文第2 項所示。
據上論斷，應依刑事訴訟法第369 條第1 項前段、第364 條、第
301條第1項前段，判決如主文。
本案經檢察官洪景明提起公訴，檢察官楊四猛到庭執行職務。
中    華    民    國    109   年    1     月    9     日
                  刑事第七庭  審判長法  官  孫惠琳
                                    法  官  戴嘉清
                                    法  官  連雅婷
以上正本證明與原本無異。
不得上訴。
                                    書記官  潘文賢
中    華    民    國    109   年    1     月    9     日